臺灣臺中地方法院民事判決　95年度訴字第2535號
原　　　告　甲○○
　　　　　　乙○○
　　　　　　丙○○
共同訴訟代
理人　　　　賴鴻鳴律師
　　　　　　劉錦勳律師
右一人複代
理人　　　　蕭文濱律師
被　　　告　戊○○
　　　　　　　　　　　　號4樓
訴訟代理人　洪塗生律師
複代理人　　賴俊宏律師
　　　　　　杜逸新律師
　　　　　　丁○○
當事人間請求塗銷抵押權登記事件，本院於96年3月22日言詞辯
論終結，判決如下：
    主    文
被告應將坐落臺中縣豐原市○○段六六四地號、六八七地號土地
上所設定最高限額新臺幣伍佰伍拾萬元、權利人：戊○○、登記
日期民國七十八年八月十七日、登記字號：豐登字第一九三五九
號之抵押權登記予以塗銷。
訴訟費用新台幣伍萬伍仟肆佰伍拾元由被告負擔。
    事實及理由
甲、程序方面
一、按訴狀送達後，原告不得將原訴變更或追加他訴。但擴張或
    減縮應受判決事項之聲明者，不在此限，民事訴訟法第255
    條第1項第3款定有明文。
二、本件原告起訴時原依民法第767條請求，訴之聲明為：「一
    、確認坐落臺中縣豐原市○○段664號、687號土地，其上所
    設定最高限額新臺幣（下同）550萬元、權利人：戊○○、
    登記日期民國78年8月17日、存續期間2年、清償日期民國80
    年8月14日（登記字號：臺中縣豐原地政事務所78年豐登字
    第01 9359號）之抵押權登記不存在。二、被告應將前揭最
    高限額抵押權登記塗銷之。」，嗣於訴狀送達被告後，將前
    揭訴之聲明減縮為：如主文第1項所示，依前揭法律規定，
    應予准許，合先敘明。
乙、實體方面
一、原告起訴主張：
  (一)坐落臺中縣豐原市○○段664、687地號土地（下稱系爭土地
    ）為原告三人所有，應有部分各為3分之1，系爭土地上有最
    高限額550萬元、權利人戊○○（即被告）、登記日期民國
    78 年8月17日、存續期間2年、清償日期80年8月14日，登記
    字號：豐登字第019359號之抵押權登記。
  (二)按抵押權為債權之擔保，係從屬於主債權之權利，具有從屬
    性，主債權若歸於消滅，抵押權亦隨之而歸於消滅，此為抵
    押權從屬性之當然結果；而最高限額抵押權所擔保之債權，
    如確定的不發生時，則最高限額抵押權消滅。系爭土地上所
    登記之最高限額抵押權登記，並無主債權發生，基於抵押權
    之從屬性，抵押權亦隨之而歸於消滅，且該最高限額抵押權
    存續期間亦屆滿，依法，該最高限額抵押權登記亦歸於消滅
    。
  (三)本件被告主張系爭最高限額抵押權所擔保之債權為借款債權
    及本票債權，原告均否認之，被告應舉證證明之，且縱使被
    告所主張最高限額抵押權所擔保之本票債權確實存在，亦已
    因罹於時效而消滅，且最高限額抵押權亦因除斥期間經過而
    消滅，爰依民法第767條中段妨害除去請求權之法律關係，
    請求塗銷最高限額抵押權之登記。
  (四)聲明：如主文第1項所示
二、被告則以：
  (一)系爭最高限額抵押權所擔保為借款債權及本票債權：
  (1)訴外人張子臺、林素珠夫妻為供訴外人張子臺所開設之賀宇
    股份有限公司週轉之用，於民國78年8月14日向被告借款550
    萬元，並簽發如附表所示之本票，經訴外人林素珠背書後交
    予被告收執，並設定系爭最高限額抵押權擔保被告前揭借款
    債權及本票債權，並約定清償日期為80年8月14日，訴外人
    張子臺、林素珠至上開清償日止，共計向被告借款540 萬元
    左右。
  (2)訴外人林素珠為系爭最高限額抵押權之抵押義務人，且為附
    表本票之背書人，故系爭最高限額抵押權所擔保之本票債權
    確實存在。另系爭最高限額抵押權所擔保之借款債權，被告
    因歲月久遠未能舉證證明。
  (二)系爭抵押權並未因罹於時效而消滅：
  (1)系爭最高限額抵押權所擔保之借款債權清償日期為80年8 月
    14日，請求權時效為15年，因此，該債權之請求權時效係於
    95年8月13日完成，依民法880條之規定，系爭抵押權應存續
    至100年8月12日，並未罹於時效。
  (2)系爭最高限額抵押權所擔保之本票債權，縱使被告未依票據
    法第22條規定於3年內行使付款請求權致罹於時效，僅係訴
    外人張子臺、林素珠得依民法第144條第1項規定拒絕給付而
    已，本票債權仍存在，故主債權存在，從屬之最高限額抵押
    權即應存在，系爭抵押權並未因罹於時效而消滅。
  (3)縱使認為系爭最高限額抵押權所擔保之主債權已罹於時效，
    依民法880條之規定，「如抵押權人於消滅時效完成後，5年
    間不行使其抵押權者，其抵押權消滅」，其「消滅」一詞與
    民法第125條之用語相同，而該條所稱之消滅，依民法第144
    條第1項規定，僅係債務人取得拒絕給付之抗辯權而已，該
    債權並非消滅，故民法880條5年時效完成後，若被告戊○○
    尚未行使抵押權，僅係原告等人得於被告嗣後行使抵押權之
    際紙張抗辯權而已，系爭最高限額抵押權並非消滅。
  (三)聲明：原告之訴駁回。
三、兩造經法院整理並簡化爭點，其結果如下：
  (一)兩造不爭之事項：
  (1)系爭土地為原告3人分別共有，應有部分各1/3。系爭土地有
    下列內容之抵押權登記：本金最高限額新台幣（下同）550
    萬元、權利人戊○○、債務人兼設定義務人林素珠、登記日
    期民國78年8月17日、存續期間2年、清償日期80年8月14日
    ，登記字號：臺中縣豐原地政事務所78年豐登字第019359號
    。
  (2)被告執有經訴外人林素珠背書之如被證一之480萬元本票1紙
    及面額共計604,800元之本票7紙。
  (二)兩造爭執之事項：
  (1)被告所主張系爭抵押權所擔保之借款債權是否存在？
  (2)被告所主張系爭抵押權所擔保之本票債權是否存在？
  (3)系爭抵押權是否符合民法第880條之規定而消滅？
四、本院得心證之理由：
  (一)原告主張：系爭土地為原告3人分別共有，應有部分各1/3，
    系爭土地上存有系爭最高限額抵押權登記等情，業有土地登
    記簿謄本在卷可稽，且為兩造所不爭，故應堪採信。
  (二)被告未能證明系爭最高限額抵押權所擔保之借款債權存在：
    被告雖主張系爭最高限額抵押權所擔保之債權為被告對訴外
    人張子臺、林素珠夫妻之540萬元借款債權，然被告經本院
    行使闡明權後，對於前揭借款時間、地點、金額等借款關係
    發生之要件事實，均未能依民事訴訟法第266條第2項之規定
    具體主張，被告雖提出附表所示本票證明借款關係存在，惟
    本院揆諸社會交易之經驗法則，本票交付之原因眾多，持有
    本票者未必即有借款交付，自無法據此推認有借款關係存在
    ，且被告於本院審理時亦坦承無法舉證證明之，故被告主張
    前揭借款關係即不足採信。
  (三)被告主張系爭最高限額抵押權所擔保之附表所示本票債權應
    屬存在：
  (1)被告主張：訴外人張子臺、林素珠夫妻為供訴外人張子臺所
    開設之賀宇股份有限公司周轉之用，於78年8月14日向被告
    借款550萬元，並簽發如附表所示之本票，經訴外人林素珠
    背書後交予被告收執，並設定系爭最高限額抵押權擔保被告
    前揭借款債權及本票債權，並約定清償日期為80年8月14日
    ，訴外人張子臺、林素珠至上開清償日止，共計向被告借款
    540萬元左右，故系爭最高限額抵押權所擔保之債權尚包括
    被告對抵押義務人兼債務人即訴外人林素珠之本票債權等情
    ，業經被告提出附表所示之本票影本8紙及拍賣抵押物裁定
    影本1份為證，本院審之上開本票確實經系爭最高限額抵押
    權之抵押義務人兼債務人林素珠背書無訛，而金額共計5,
    404,800元與系爭最高限額抵押權之擔保金額相近，且被告
    曾持附表所示本票聲請拍賣系爭土地等情，亦有本院80年度
    拍字第1602號拍賣抵押物裁定在卷足憑，從而被告主張系爭
    抵押權所擔保之債權尚包括被告對訴外人林素珠前揭本票背
    書債權等情，應堪採信。
  (2)按最高限額抵押權制度於我國民法物權編96年9月28日修正
    生效前並無明文規定，僅由最高法院以判例承認之，而所謂
    最高限額抵押權係指：對於債權人一定範圍內之不特定債權
    ，預定最高限額，由債務人或第三人提供抵押物與以擔保之
    特殊抵押權。因最高限額抵押權所擔保者乃屬「一定範圍之
    不特定債權」，故最高限額抵押權存續期間，其所擔保之某
    債權雖已消滅，最高限額抵押權並不當然消滅，必待最高限
    額抵押權所擔保之一定範圍內之不特定債權，因一定事由發
    生而歸於具體特定時，最高限額抵押權之從屬性始與普通抵
    押權相同。又按最高限額抵押權所擔保之某一債權未為清償
    ，而抵押權人已具有實行抵押權之要件時，抵押權人自得依
    法聲請拍賣抵押物，此時最高限額抵押權人所得優先受償範
    圍必須先確定，才能優先受償，故最高限額抵押權人聲請法
    院裁定許可拍賣抵押物時，即構成最高限額抵押權之確定。
    此由96年3月28日修正公布，將於同年9月28日施行之民法物
    權編第881-12條第1項第5款將最高限額抵押權人聲請裁定拍
    賣抵押物列為最高限額抵押權確定之事由，亦可得知。經查
    ，本件被告曾於80年間聲請本院拍賣抵押物，經本院於80年
    11月20日裁定准許，故本件最高限額抵押權至遲於上開時點
    即已確定，故本件最高限額抵押權既已確定，其從屬性即與
    普通抵押權無異，即有民法普通抵押權相關規定之適用，核
    先敘明。
  (3)再按本票之執票人，對前手之追索權，自作成拒絕證書日起
    算，一年間不行使，因時效而消滅，票據法第22條第2項定
    有明文。本件被告提示附表所示之本票後，均遭退票，故被
    告對前手即背書人林素珠之追索權時效，應自如附表所示之
    退票日起算，期間被告雖曾持附表所示之本票聲請拍賣抵押
    物裁定而為請求，然被告未於上開請求之6個月內起訴，故
    依民法第130條規定時效應不中斷，故被告前揭票據追索權
    最遲於81年9月13日均罹於1年之時效，故原告主張時效抗辯
    即有理由，應堪採信。
  (3)另按時效完成後，債務人得拒絕給付，民法第144條第1項定
    有明文；又按以抵押權、質權或留置權擔保之請求權，雖經
    時效消滅，債權人仍得就其抵押物、質物或留置物取償，民
    法第145條第1項亦定有明文。依前揭規定可知，我國民法有
    關消滅時效之制度係採抗辯權發生主義，債權請求權雖罹於
    消滅時效，然而其債權並不因此而消滅，故抵押權自仍存在
    ，抵押權人仍可就抵押物取償。本件被告對訴外人林素珠之
    本票追索權雖已罹於時效，然依前揭說明本票債權並不因此
    而消滅，故被告主張系爭最高限額抵押權所擔保之本票債權
    仍存在等情，即堪採信。原告抗辯系爭最高限額抵押權所擔
    保之本票債權並不存在云云，不足採信。
  (四)系爭最高限額抵押權依民法第880條規定應已消滅：
  (1)按以抵押權擔保之債權，其請求權已因時效而消滅，如抵押
    權人，於消滅時效完成後，5年間不實行其抵押權者，其抵
    押權消滅，民法第880條定有明文。抵押權原本不因所擔保
    債權之罹於消滅時效而消滅已如前述，然抵押權乃屬不占有
    標的物之物權，如抵押權所擔保之債權已罹於消滅時效，抵
    押權人實行抵押權之時間得以無限延長，將有害於抵押人之
    利益，故民法第880條規定明文設立抵押權行使之除斥期間
    ，如抵押權於前揭除斥期間經過而不行使即歸消滅。
  (2)本件被告對本票之背書人即訴外人林素珠之追索權最遲於81
    年9月13日間即均已罹於消滅時效已如前述，被告於附表所
    示本票背書債權罹於前揭消滅時效後，已經過5年除斥期間
    未實行抵押權，原告主張系爭最高限額抵押權依前揭民法第
    880條規定應已消滅等情，即有理由，應予採認。被告抗辯
    民法第880條規定僅係使原告取得抗辯權云云，顯與誤會，
    不予採信。
  (五)綜上所述，本件系爭最高限額抵押權依民法第880條規定應
    已消滅，原告所有系爭土地仍有系爭最高限額抵押權登記，
    對原告所有權之行使即有妨礙，從而原告依民法第767條規
    定，請求塗銷系爭最高限額抵押權之登記，即有理由，應予
    准許。
五、本件事證已臻明確，兩造其餘攻擊及防禦方法，均已無礙於
    本院前揭審認，本院自毋庸逐一論駁，附此敘明。
六、訴訟費用負擔之依據：民事訴訟法第78條。
中　　華　　民　　國　　96　　年　　4 　　月　　9 　　日
                  民事第三庭    法  官  陳毓秀
正本係照原本作成。
如對本判決上訴，須於判決送達後20日內向本院提出上訴狀。
中　　華　　民　　國　　96　　年　　4 　　月　　9 　　日
                                書記官  楊賀傑
【附表】：本票明細
┌──┬────────┬────────┬──────┬─────┬───────┬──────┐
│編號│   發票人       │   擔當付款人   │   到期日   │ 票   號  │金額（新台幣）│   退票日   │
├──┼────────┼────────┼──────┼─────┼───────┼──────┤
│ 1  │宇賀股份有限公司│彰化商業銀行    │ 80年2月26日│SH0000000 │   86,400元   │ 80年6月1日 │
│    │                │台北世貿中心分行│            │          │              │            │
├──┼────────┼────────┼──────┼─────┼───────┼──────┤
│ 2  │   同   上      │    同上        │ 80年3月26日│SH0000000 │   86,400元   │ 80年6月1日 │
├──┼────────┼────────┼──────┼─────┼───────┼──────┤
│ 3  │   同   上      │    同上        │ 80年4月26日│SH0000000 │   86,400元   │ 80年6月1日 │
├──┼────────┼────────┼──────┼─────┼───────┼──────┤
│ 4  │   同   上      │    同上        │ 80年5月26日│SH0000000 │   86,400元   │ 80年6月1日 │
├──┼────────┼────────┼──────┼─────┼───────┼──────┤
│ 5  │   同   上      │    同上        │ 80年6月26日│SH0000000 │   86,400元   │ 80年9月13日│
├──┼────────┼────────┼──────┼─────┼───────┼──────┤
│ 6  │   同   上      │    同上        │ 80年7月26日│SH0000000 │   86,400元   │ 80年9月13日│
├──┼────────┼────────┼──────┼─────┼───────┼──────┤
│ 7  │   同   上      │    同上        │ 80年8月26日│SH0000000 │   86,400元   │ 80年9月13日│
├──┼────────┼────────┼──────┼─────┼───────┼──────┤
│ 8  │   同   上      │    同上        │ 80年7月26日│SH0000000 │4,800,000元   │ 80年9月13日│
└──┴────────┴────────┴──────┴─────┴───────┴──────┘
